【裁判字號】    97,上易,45
【裁判日期】    970306
【裁判案由】    侵占
【裁判全文】
臺灣高等法院高雄分院刑事判決          97年度上易字第45號
上  訴  人  臺灣高雄地方法院檢察署檢察官
被      告  甲○○
上列上訴人因被告侵占案件，不服臺灣高雄地方法院96年度易緝
字第70號中華民國96年11月27日第一審判決（起訴案號：臺灣高
雄地方法院檢察署87年度偵緝字第447 號），提起上訴，本院判
決如下：
    主  文
上訴駁回。
    理  由
一、公訴意旨略以：被告甲○○之夫葉松恩自民國85年7 月間起
    ，利用擔任高雄市○○區○○街66號美侖大廈（起訴書誤載
    為美崙大廈）主任管理委員每月代收及保管大樓管理費之機
    會，將所保管之管理費連續侵占入己（葉松恩涉犯業務侵占
    罪部分，業經本院96年度易緝字第69號判決有期徒刑1 年2
    月確定），86年5 月間葉松恩因另案涉犯詐欺罪經臺灣臺中
    地方法院通緝到案後遭羈押於台中看守所時，被告竟基於幫
    助葉松恩侵占之犯意，於86年5 月及6 月間將代葉松恩收取
    之管理費，扣除美侖大廈必要支出費用後，於86年7 月25日
    將所餘新臺幣（下同）3 萬餘元管理費交付於甫交保出監之
    葉松恩，因認被告涉犯刑法第30條第1 項、第335 條第1 項
    幫助侵占罪嫌。
二、按犯罪事實應依證據認定之，無證據不得認定其犯罪事實；
    不能證明被告犯罪者，應諭知無罪之判決，刑事訴訟法第15
    4 條第2 項、第301 條第1 項分別定有明文。又事實之認定
    應憑證據，如不能發現相當證據或證據不足以證明者，自不
    能以推測或擬制之方法，以為裁判之基礎；而認定犯罪事實
    所憑之證據，雖不以直接證據為限，間接證據亦包括在內，
    然無論直接或間接證據，其為訴訟上之證明，須於通常一般
    之人均不致於有所懷疑，而得確信其為真實之程度者，始得
    據之為有罪之認定，倘其證明尚未達到此一程度，而有合理
    性懷疑之存在時，即無從為有罪之認定，此有最高法院40年
    台上字第86號判例、76年台上字第4986號判例意旨可資參照
    。
三、證據能力部分：
（一）按被告以外之人於偵查中向檢察官所為之陳述，除顯有不
      可信之情況者外，得為證據，刑事訴訟法第159 條之1 第
      2 項定有明文。查被告以外之人於偵查中所為之陳述，性
      質上雖屬傳聞證據，惟現階段刑事訴訟法規定檢察官代表
      國家偵查犯罪、實施公訴，依法有訊問被告之權，而實務
      運作時，檢察官偵查中向被告以外之人所取得之陳述，原
      則上均能遵守法律規定，不致違法取供，其可信度極高，
      本件證人江義源於檢察官偵查中均經檢察官告以具結之意
      義及偽證之處罰後，朗讀結文並簽名具結，筆錄內容亦經
      其核閱無訛簽名，被告亦未提出其所為陳述有何顯不可信
      之情況，依上開說明，其於偵查中之證言自具有證據能力
      。
（二）按被告以外之人於審判外之陳述，雖不符同法第159 條之
      1 至第159 條之4 之規定，而經當事人於審判程序同意作
      為證據，法院審酌該言詞陳述或書面陳述作成時之情況，
      認為適當者，亦得為證據，刑事訴訟法第159 條之5 第1
      項定有明文。查本件收支概算影本2 紙、美侖大廈85年7
      月至86年6 月收支概算表1 紙，雖均屬審判外之書面陳述
      ，然檢察官、被告於本院審理時，就卷內前揭證據之證據
      能力，均表示同意引為證據，本院審酌該書面陳述作成時
      之情況，並無其他程序上之瑕疵，認為以之為證據尚屬適
      當，依刑事訴訟法第159 條之5 第1 項之規定，自得採為
      證據。
四、公訴人認被告涉犯刑法第30條第1 項、第335 條第1 項之幫
    助侵占罪嫌，無非以被告於86年7 月13日寫給黃國光信函中
    ，提及葉松恩所收取之上開大廈管理費可能要分幾個月攤還
    ，足認被告已知悉葉松恩之侵占犯行，仍將收取之大廈管理
    費3 萬餘元交付葉松恩為其論據。
五、訊據被告固不否認於86年5 、6 月間代其夫葉松恩收取美侖
    大廈管理費，並扣除必要費用後，於86年7 月25日將所餘3
    萬餘元交付葉松恩之事實，惟堅詞否認有何幫助侵占犯行，
    辯稱：葉松恩擔任美侖大廈主任管理員任期至86年6 月30日
    始屆滿，其代為收取之86年5 、6 月份管理費仍在葉松恩任
    期內，所以其於86年7 月25日葉松恩交保出來後，就將收取
    管理費共20餘萬元扣除必要管理費用後，僅將剩餘3 萬餘元
    交付予葉松恩，其主觀上並無幫助侵占故意等語。經查：
（一）被告代證人葉松恩收取86年5 、6 月份管理費，並將收取
      之管理費扣除必要費用後，於86年7 月25日將餘額3 萬餘
      元交付葉松恩等情，有證人葉松恩、江義源證述綦詳，及
      收支概算影本2 紙、美侖大廈85年7 月至86年6 月收支概
      算表1 紙在卷可參，核與被告供述情節相符，此部份之事
      實堪以認定。
（二）證人葉松恩於原審證稱：伊自85年7 月至86年6 月擔任美
      侖大廈主委期間，管理費收取都是住戶將管理費陸陸續續
      交給管理員後，管理員遇到伊就交給伊，伊於86年5 月至
      86年7 月25日因他案被羈押期間，管理員找不到伊，即請
      被告幫忙代收等語（參原審卷第74頁、75頁）。核與管理
      員江義源於偵查中證述：86年5 月31日因當時葉松恩不在
      ，所以由被告代收管理費（參偵卷第43頁）等情相符，足
      徵86年5 月、6 月間，葉松恩雖因他案遭羈押，惟其主任
      委員之職務既未遭停職，仍有收取並保管管理費之權責，
      故被告代為收取之管理費用既係受大廈管理員所託，且為
      葉松恩之主任管理委任期內依約應收取及保管，則被告於
      扣除美侖大廈之必要支出費用後，將餘額交付葉松恩，主
      觀上自難認有幫助侵占故意。
（三）再者，被告並不知悉葉松恩於任職期間侵占100 多萬元管
      理費，亦無經手管理費之處理；葉松恩被羈押期間，被告
      來看伊時，伊要被告跟美侖大廈的人說，等他出去再處理
      這條錢等語，業據證人葉松恩於原審到院證述明確（見原
      審卷第75、76、77頁），參以被告於86年7 月間寫給黃國
      光之信函中表示：葉松恩被法院收押，是否能寬限，待葉
      松恩回來再作帳目、帳款與帳冊，商量如何交出；其一個
      婦道人家想不出怎麼交管理費，惟有寬限時日，待葉松恩
      無事出來，再商量怎麼交出等語（參偵卷第11、12頁），
      足認被告主觀上信賴葉松恩出監後將就其任職管理委員期
      間將所收取管理費之帳目釐清，被告將管理費餘款交付葉
      松恩，應係基於便利葉松恩整理帳務之目的而為，尚無法
      因葉松恩事後於86年7 月25日出監，卻一直未與美侖大廈
      人員處理侵占管理費之問題，遽認被告前揭交付管理費餘
      款給葉松恩之行為主觀上係基於幫助侵占之故意。何況如
      被告確有幫助葉松恩侵占管理費之犯意，衡情應即將所收
      取之管理費全部交付予葉松恩，而無可能於86年5 、6 月
      份間，其經濟已有困難之情形下（被告供稱其於86年7 月
      10日因逃避地下錢莊催討債務而搬離美侖大廈避居至台南
      ），將收取共27萬餘元之管理費（參偵卷第10頁美侖大廈
      85 年7月至86年6 月收支概算），扣除美侖大廈之管理支
      出必要費用後，僅將剩餘之3 萬元交付葉松恩，及於86年
      7 月10日搬離美侖大廈後，復於同年7 月13日寫信給黃國
      光要求寬限時日，待葉松恩出監再商量之理。綜上所述，
      自難僅憑被告於書信表示將分期攤還管理費等語，遽認被
      告交付管理費於葉松恩之行為係基於幫助侵占之故意，而
      為不利於被告之認定。
六、綜上所述，檢察官所舉事證不足以證明被告有幫助侵占犯行
    ，此外，本院復查無其他積極證據足認被告有何檢察官所指
    之上開犯行，揆諸首揭說明，自應為被告無罪之諭知。原審
    因而為被告無罪之判決，經核並無違誤。檢察官上訴意旨仍
    執陳詞指摘原判決不當，上訴為無理由，應予駁回。
據上論斷，應依刑事訴訟法第368 條，判決如主文。
本案經檢察官孫小玲到庭執行職務。
中    華    民    國    97    年    3     月    6     日
                刑事第一庭  審判長法  官  郭雅美
                                  法  官  張意聰
                                  法  官  莊崑山
以上正本證明與原本無異。
本判決不得上訴。
中    華    民    國    97    年    3     月    6     日
                                  書記官  葉淑華


司法院資訊處製作；財團法人民間司法改革基金會備份。
